【裁判字號】    99,易,3407
【裁判日期】    991230
【裁判案由】    公共危險
【裁判全文】
臺灣臺北地方法院刑事判決              99年度易字第3407號
公  訴  人  臺灣臺北地方法院檢察署檢察官
被      告  葉雪月
上列被告因公共危險案件，經檢察官提起公訴（99年度撤緩偵字
第417號），被告於本院準備程序進行中，就被訴事實為有罪之
陳述，經本院告知簡式審判程序意旨，並聽取公訴人及被告之意
見後，本院裁定依簡式審判程序審理，並判決如下：
    主  文
葉雪月失火燒燬如附表所示之物，致生公共危險，處拘役拾日
，如易科罰金，以新臺幣壹仟元折算壹日。緩刑貳年。
    事  實
一、葉雪月係臺北市○○區○○街281巷61號住家兼文具等日常
    生活用品賣場及私人教室（下稱本案房屋）之所有人暨使用
    人，對本案房內電氣設備之使用及安全防範，有監督之責任
    ，本應注意謹慎使用電源延長線及電器用品，以避免因電線
    過熱、接觸不良、使用不當、積污導電或電量負載過大導致
    電線短路，且為避免因上開電氣因素引燃媒介物質後造成火
    災發生，更不得在使用中之牆壁插座、電器、電線周圍，置
    放易燃之媒介物質，以維護用電及消防之安全，復依當時情
    形又無何不能注意之情事，竟疏未注意，在本案房屋賣場櫃
    檯內之牆壁插座上，外接一條2孔捲線式電源延長線，再於
    該延長線上分別另接一條6孔式電源延長線插座供電腦主機
    、螢幕、影印事務機等電器使用；及另接一個3叉頭電源插
    座，復於該3叉頭電源插座上連接一條3孔式電源延長線，以
    供2個手機充電器等電器使用，並在該牆壁插座、電源線及
    置放電器處，擺放易燃之書本、紙張等媒介物，致使上開2
    孔捲線式電源延長線因電線過熱、接觸不良、使用不當、積
    污導電或電量負載過大等電器因素，導致電線短路並引燃一
    旁之媒介物質，而於民國99年2月2日上午5時43分許起火燃
    燒，導致如附表所示之物品均遭致燒燬，而本案房屋臥室二
    側牆壁與樓頂板、廁所內物品、賣場西面上方牆壁、賣場北
    面東側上方牆壁等處則遭受煙燻，影響該處之公共用電與鄰
    人之居家安全，致生公共危險。幸經臺北市政府消防局據報
    迅速前往灌救，方將火勢撲滅，而使本案房屋之主要效用未
    遭破壞。
二、案經臺北市政府警察局信義分局報請臺灣臺北地方法院檢察
    署檢察官偵查起訴。被告於本院準備程序進行中，就被訴事
    實為有罪之陳述，經本院告知簡式審判程序意旨，並聽取公
    訴人及被告之意見後，本院裁定依簡式審判程序審理。
    理  由
一、上揭事實，業據被告葉雪月於本院中坦承不諱（見本院卷第
    19頁反面），而上開火災之起火處及起火原因，經臺北市政
    府消防局人員現場勘查及綜合研判之結果為「據現場燃燒後
    狀況所述研判，研判火係由櫃臺內部地面附近先起火燃燒，
    火勢延燒鄰旁堆放之紙製品、塑膠箱及紙箱，致鄰旁擺放之
    電腦桌板與展示櫥櫃木格板，均呈火流斜線，...故研判該
    址賣場櫃檯內部地面附近為起火處」、「勘查清理起火處之
    磨石子地板，並未發現有菸灰缸、垃圾桶燒熔物，地磚亦無
    劇烈燃燒之痕跡。故研判因外人侵入縱火或遺留火種（菸蒂
    或其他火種），致起火燃燒之可能性較小。...勘查檢視櫃
    檯內部使用之電器物品及其電源配線，僅捲線式電源延長線
    插座之電源線有短路熔痕，該等物證經採樣攜回，證物熔痕
    編號A、B巨觀呈現導體局部溶解固化（及固化區外芯〈股〉
    線線條明確）之短路痕特徵。起火處除電之熱源外，並未發
    現其他熱源，故研判櫃檯內部之捲線式電源延長線因故短路
    引燃附近可燃物，致起火燃燒之可能性較大」之情，有臺北
    市政府消防局98年月23日火災原因調查鑑定書（檔案編號：
    A09B02F1）1份（含火災現場勘查紀錄及原因研判、談話筆
    錄、現場圖、現場照片46張）（見偵字卷第7頁至第44頁）
    附卷可稽，堪認被告前開出於任意性之自白與事實相符。
二、凡行為人之失火行為，有侵害不特定多數人之身體或財產安
    全之危險，而行為人加害他人之程度非行為人所能預為控制
    ，且亦不能逆料者，應認為已生公共危險，亦即該失火之火
    力，有波及不特定多數人之身體或財產之虞，如有此狀態發
    生，即有公共危險。又當今房屋，無論為大廈或公寓式，俱
    屬整體建築，自己與他人擁有之住宅，就公共安全言，具有
    不可分性，與昔日房屋之獨棟式建築，不能相提並論。故在
    自己使用之住宅內失火，實與整棟公寓或大廈失火無異。而
    本案房屋乃屬於4層鋼筋混凝土建築物之第1層，其餘樓層均
    係供作住宅使用之情，有前揭調查鑑定書所附照片1張存卷
    可佐（見偵字卷第21頁），是如非救火得宜，火苗非無可能
    導致隔鄰房屋起火。從而，被告因上開因素致失火燒燬本案
    房屋內如附表所示之物品，當對與本案房屋連棟其餘他間房
    屋安全具有危險性，其失火行為顯已致生公共危險甚明。
三、按刑法上之過失犯，係指行為人依客觀情狀負有義務，而依
    其個人情況有能力且可期待其注意，竟疏於注意，以致實現
    犯罪構成要件之行為。對於犯罪構成要件該當結果之發生負
    有防止義務之人，不為其應為之防止行為，致發生與以作為
    之行為方式實現法定構成要件情況相當之不作為犯，再按使
    用電器固為日常生活中允許之正當行為，然電器均有一定之
    危險性，若操作使用或維護保養不當，極易生危險，亦為吾
    人之一般生活常識，故使用電器之人在客觀上即負有依該電
    器之正常功能操作，並隨時注意避免危險發生之義務，若未
    循客觀正常方式使用電器，對他人之法益造成危險者，即負
    有防止危險發生之義務，此等違背義務之危險前行為，即構
    成不純正不作為犯之保證人地位。是被告身為本案房屋所有
    人暨使用人，本有注意該屋內相關電氣使用安全及防範之注
    意義務，尤其本案房屋又係住家兼販賣文具、禮品等日常生
    活用品之賣場及私人教室，其內置有許多木製櫥櫃、書籍雜
    誌、文件、紙箱、塑膠箱等易燃物質，被告更應謹慎注意不
    得在該屋內置放電器、電線之周圍擺放易燃物質，並避免過
    度串聯電源延長線及避免多種電器共用同一電源延長線插座
    ，以免相關電氣設備產生過熱、接觸不良、積污導電、使用
    不當或電量負載過大導致電線短路之情形，若被告能善盡其
    注意義務，上開可能造成本案火災發生之電氣因素均不至於
    產生，且縱發生某電氣因素亦將因附近無易燃物質而不致引
    起火災，而依一般客觀情事觀之，亦無何被告不能注意之情
    事存在，從而，被告對於本案火災之發生，有應注意能注意
    而不注意之過失，至為顯然，且本案火災之發生與其前揭過
    失有相當因果關係亦屬無疑。
四、綜上，本案事證明確，被告犯行堪以認定，應依法論科。
五、論罪科刑：
  (一)按刑法第173條第2項失火燒燬現供人使用之住宅罪，其所謂
    「燒燬」係指因火力燃燒而喪失物之主要效用而言，若僅屋
    內天花板、傢俱、裝潢出現煙燻、碳化或燃燒之情形，並未
    損及房屋之鋼筋混凝土、牆壁結構等主要構成部分，即非燒
    燬，必該建物已不足遮蔽風雨，供人棲身等使用效能已喪失
    ，始足構成燒燬之要件，故如該住宅本身尚未達喪失其效用
    之程度，因該罪並無處罰未遂犯之規定，故於此情形應係觸
    犯刑法第175條第3項之失火燒燬第173條、第174條以外物品
    罪（最高法院89年度台上字第2495號、71年度台上字第6583
    號判決意旨參照）。被告雖因過失致生本案房屋內之前揭火
    災，且客觀上確有延燒他人所有屋物之危險存在，致生公共
    危險並無疑義，然該火災火勢並未實際波及同棟其他樓層，
    僅如附表所示處所之物品遭受燒燬，及本案房屋臥室二側牆
    壁與樓頂板、廁所內物品、賣場西面上方牆壁、賣場北面東
    側上方牆壁等處遭受煙燻變黑，尚未損及該房屋之鋼筋混凝
    土、牆壁結構、屋頂等主要構成部分，仍能遮蔽風雨，而未
    喪失建物主要效用之情，有上開鑑定書及所附之現場照片1
    份存卷可佐，足認本案房屋尚未達燒燬之程度，核與刑法第
    173條第2項失火燒燬現供人使用之住宅罪之構成要件有間。
  (二)是核被告所為，係犯刑法第175條第3項之失火燒燬住宅以外
    之物罪。檢察官於起訴書雖記載被告涉犯刑法第173條第2項
    之失火燒燬現供人使用之住宅罪嫌，惟蒞庭檢察官到庭已更
    正為同法第175條第3項之失火燒燬住宅以外之物罪，且經本
    院依刑事訴訟法第95條之規定，當庭告知被告有關更正後之
    罪名，俾使其得行使訴訟上之防禦權（見本院99年12月10日
    準備程序筆錄與同日審判筆錄第1頁），依檢察一體原則，
    自應以此為檢察官起訴所引用之法條，無庸變更法條，附此
    敘明。
  (三)復按刑法上之放火罪，其直接被害法益為一般社會之公共安
    全，雖私人之財產法益亦同時受其侵害，但本罪係列入公共
    危險章內，自以社會公安之法益為重，此觀於燒燬自己所有
    物致生公共危險時並應論罪之點，亦可得肯定之見解，故以
    一個放火行為燒燬多家房屋，仍祇成立一罪，不得以所焚家
    數，定其罪數（最高法院21年上字第391號判例要旨參照）
    ，是被告於上揭時、地，因本案失火行為一次燒燬如附表所
    示之物，僅成立一個失火燒燬住宅以外之物罪。
  (四)爰審酌被告因一時疏忽而未注意用電安全，雖因此造成社會
    公安危險，但幸未實際波及他人或釀成更嚴重之災禍，且犯
    後坦承犯行、表達悔意，態度尚佳，暨其素行、智識程度、
    生活狀況、過失程度、犯罪所生之危害等一切情狀，量處如
    主文所示之刑，並諭知易科罰金之折算標準。
六、末查，被告未曾因故意犯罪受有期徒刑以上刑之宣告，有臺
    灣高等法院被告前案紀錄表、本院76年度自字第844號判決
    、83年度簡上字第19號判決、82年度北簡刑字第1215號判決
    各1份在卷可稽（見本院卷第21頁至第27頁），其因一時失
    慮疏忽，偶罹刑典，惟犯後坦承犯行，態度尚可，經此偵審
    程序及刑之宣告後，當知所警惕，本院綜核其個人與家庭環
    境各情，認前開對其所宣告之刑以暫不執行為適當，爰併依
    刑法第74條第1項第1款規定，宣告緩刑2年，以勵自新。
據上論斷，應依刑事訴訟法第273條之1第1項、第299條第1項前
段，刑法第175條第3項、第41條第1項前段、第74條第1項第1款
，刑法施行法第1條之1，判決如主文。
本案經檢察官楊婉鈺到庭執行職務。
中    華    民    國    99    年    12    月    30    日
                  刑事第十庭  法  官  謝昀璉
上正本證明與原本無異。
如不服本判決應於收受送達後10日內向本院提出上訴書狀，並應
敘述具體理由；其未敘述上訴理由者，應於上訴期間屆滿後20日
內向本院補提理由書（均須按他造當事人之人數附繕本）「切勿
逕送上級法院」。
                              書記官  鄭雅文
中    華    民    國    99    年    12    月    30    日
附錄本判決論罪科刑依據之法條：
刑法第175條第3項。
中華民國刑法第175條
（放火燒燬住宅等以外之物罪）
放火燒燬前二條以外之他人所有物，致生公共危險者，處1 年以
上7 年以下有期徒刑。
放火燒燬前二條以外之自己所有物，致生公共危險者，處3 年以
下有期徒刑。
失火燒燬前二條以外之物，致生公共危險者，處拘役或3 百元以
下罰金。
附表：
一、賣場外側之鐵捲門、鋁門框。
二、賣場內部：南面之鋁門框、窗框；西南側之展示櫥及其內裝
    載之物品；桌面上之書籍、文具雜物；東面牆壁裝設之鋁窗
    、展示櫥櫃及其內裝載之物品；東面南側櫥櫃內之塑膠箱、
    紙箱；北面之辦公桌、置物櫃及其內裝載之物品，與其附近
    之書籍、雜誌、紙類等物品；靠南面東側之玻璃門展示櫥及
    其內裝載之物品；櫃檯西面之玻璃展示櫥櫃及其上放置之電
    話機等物品、電腦桌及其上所放置之電腦物品；櫃檯內地面
    上之捲線式電源延長線1個。

司法院資訊處製作；財團法人民間司法改革基金會備份。
